臺灣高雄地方法院民事判決　九十三年度家訴字第一二七號
　　原　　　告　甲○○
　　訴訟代理人　洪千琪律師
　　被　　　告　乙○○
右當事人間確認婚姻無效事件，經本院於民國九十三年九月二十九日言詞辯論終結，
判決如左：
    主    　文
確認原告與被告間之婚姻無效。
訴訟費用由被告負擔。
    事實及理由
一、被告經合法通知，未於言詞辯論期日到場，核無民事訴訟法第三百八十六條各款
    所列情形，爰依原告之聲請，由其一造辯論而為判決。
二、婚姻無效、確認婚姻成立或不成立、撤銷婚姻、離婚或夫妻同居之訴，得合併提
    起，或於第一審或第二審言詞辯論終結前，為訴之變更、追加或提起反訴，民事
    訴訟法第五百七十二條第一項定有明文。本件原告起訴之初訴請法院判決兩造離
    婚，嗣於民國九十三年八月十一日言詞辯論程序進行中變更訴之聲明為確認原告
    與被告間之婚姻關係不存在、無效（卷第三六頁），揆諸前開說明，原告所為訴
    之變更乃於法有據，應予准許。
三、原告起訴主張：原告於民國九十年間因經濟困難，無法籌繳子女之註冊費，故經
    由訴外人陳志鴻媒介，充當人頭，前往大陸地區與大陸地區人士結婚，俾使大陸
    地區人士得藉此來台工作。原告於九十年二月九日福建省福州市與被告辦理結婚
    登記後，隨即為被告辦理來台手續，俾使被告得藉探親之名來台工作，嗣於被告
    第一次來台簽證期滿後，又於九十一年間二度為被告辦理入台旅行證，惟被告來
    台期間與原告既未同住一處，亦無實質婚姻生活，復自九十一年十一月十日起即
    失去行蹤，迄今未曾再與原告聯繫。兩造既無結婚之真意，僅係藉此使被告得來
    台工作，則其間所成立之婚姻應屬無效等語，並聲明如主文所示（見卷第三六頁
    ）。而被告經合法通知，既未到庭，亦未提出書狀作何聲明或陳述。
四、按民事訴訟法第五百六十八條第一項所定婚姻無效之訴與確認婚姻成立或不成立
    之訴，兩者不同。所謂確認婚姻不成立之訴，係主張無結婚之事實，而有婚姻之
    形式，至於婚姻無效之訴，則係主張有結婚之事實而其結婚行為無效而言，有最
    高法院八十六年度台上字第四八三號判決要旨足資參照。本件原告主張兩造已依
    大陸地區婚姻法之規定辦理結婚登記，並取得結婚證，復在我國為戶籍上之結婚
    登記，而受雙方已經結婚之法律上推定，然雙方實無締結婚姻之合意，兩造婚姻
    之締結僅為使被告得藉此來台打工等情，參諸最高法院上揭判決意旨，自屬雖有
    結婚事實，但無結婚真意之婚姻無效問題，應依民事訴訟法第五百六十八條第一
    項規定提起確認婚姻無效之訴，合先敘明。
五、次按結婚或兩願離婚之方式及其他要件，依行為地之規定，台灣地區與大陸地區
    人民關係條例第五十二條第一項定有明文。本件被告為大陸地區人民，原告為台
    灣地區人民，兩造於大陸地區福建省福州市依據大陸婚姻法第七條之規定，向婚
    姻登記機關即福州市公證處為結婚登記，有業據原告提出結婚公證書暨其認證證
    明影本在卷可稽（見卷第十至十一頁），足認兩造之結婚行為地即為大陸地區福
    建省福州市，依上開規定，本件兩造結婚是否合法有效，自應適用行為地即大陸
    地區之法律。經查：
　(一)中華人民共和國婚姻法第八條固規定：「要求結婚的男女雙方必須親自到婚姻登
　　記機關進行結婚登記。符合本法規定的，予以登記，發給結婚證。取得結婚證，
　　即確立夫妻關係。未辦理結婚登記的，應當補辦登記」，然而同法第五條亦規定
　　：「結婚必須男女雙方完全自願，不許任何一方對他方加以強迫或任何第三者加
　　以干涉」，中華人民共和國民法通則第五十八條第一項第四款、第七款及同條第
　　二項亦規定，惡意串通，損害國家、集體或者第三人利益之民事行為，或以合法
　　形式掩蓋非法目的的民事行為均屬無效，且該無效的民事行為，從行為開始起就
　　沒有法律約束力。另「申請婚姻登記的當事人不符合中華人民共和國婚姻法規定
　　的婚姻登記條件，弄虛作假、騙取婚姻登記的，婚姻登記管理機關應當撤銷婚姻
　　登記」、「無效或被撤銷的婚姻，自始無效」大陸居民與台灣居民婚姻登記管理
　　暫行辦法第十三條、中華人民共和國婚姻法第十二條亦有明定。是以，關於結婚
　　之身分行為，依行為地法即大陸地區法律之規定，雙方縱使已依上開中華人民共
　　和國婚姻法第八條之規定辦理結婚登記，並取得結婚證，確立其間之夫妻關係，
　　然該結婚之身分行為仍須在結婚之雙方當事人間均具有真實之結婚意思表示時，
　　始為合法有效，否則若有意思表示不自由（即上開婚姻法第五條）、惡意串通（
　　即上開民法通則第五十八條第四款）、合法掩飾非法（即上開民法通則第五十八
　　條第七款）、作虛弄假（即上開婚姻登記管理暫行辦法第十三條）等情形，其所
　　表彰結婚之意思表示之民事行為均屬無效，基於該無效之意思表示所締結之婚姻
　　亦屬自始無效之婚姻。
　(二)本件原告主張兩造雖曾共同前往大陸地區福建省福州市公證處辦理結婚登記，並
　　持其於大陸地區取得之結婚證明等相關文件，前往台灣地區戶政機關辦理結婚登
　　記，然而兩造並無締結婚姻之合意，被告來台後亦未與原告共同生活等情，業經
　　原告提出戶籍謄本、結婚公證書暨其認證證明、結婚證書影本、受理大陸地區人
　　民行方不明人口案件登記表各一件為證（見卷第九至十二頁、第三九至四十頁、
　　第二六頁），證人即原告之子鄭貴倫亦證稱，伊在原告結婚三個月後，伊始得悉
　　原告前往大陸地區結婚，惟被告從未前來伊與原告之住處，伊與被告亦未曾謀面
　　，也從未接過被告電話等語（見卷第三七頁），本院復依職權函查被告入出境紀
　　錄及旅行證申請書等相關資料，查悉兩造婚後被告曾分別於九十年六月十一日、
　　九十一年六月二十四日入境台灣地區，原告曾分別於九十年三月二日、九十一年
　　一月三日為被告申請進入台灣地區旅行證獲准，被告迄今仍滯留台灣境內，有內
　　政部警政署入出境管理局九十三年五月三十一日境信彤字第０九三一００六二二
　　四０號函在卷可稽（見卷第十七至二十頁），互核前揭證據資料足知，被告於九
　　十年六月十一日入境台灣地區後未曾與原告共同生活，原告並隨即於九十年十一
　　月十日向轄區派出所申報被告行方不明，詎原告於被告行方不明之情狀下，竟於
　　九十一年六月二十四日再次為被告申辦入台旅行證，使被告得二次來台，原告所
　　為顯有違於正常婚姻夫妻相處之道，原告坦承其與被告實為假結婚，其目的僅在
　　賺取約新台幣七、八萬元之人頭費酬金，使被告得以來台打工等情無訛，並已就
　　其所為前開觸法行為向台灣高雄地方法院檢察署自首（見卷第三六頁、第五七至
　　五八頁），堪認兩造確無締結婚姻、共組家庭之真意。
　(三)綜上，本件兩造間既無締結婚姻之合意，僅係為使被告能順利來台打工而為結婚
　　之虛偽意思表示，自該當於前揭大陸地區法令所稱「惡意串通」、「以合法掩飾
　　非法」、「弄虛作假」之行為，兩造締結婚姻之行為即屬自始無效。惟兩造間因
　　戶籍上所登記之婚姻關係仍存在，致兩造私權有受侵害之危險存在，且此法律關
　　係之基礎事實所生之法律狀態得以確認判決之方式除去，足認原告有即受確認判
　　決之法律上利益。從而原告訴請確認兩造間婚姻無效，為有理由，應予准許。
六、據上論結，本件原告之訴為有理由，依民事訴訟法第三百八十五條第一項前段、
    第七十八條規定，判決如主文。
中　　　華　　　民　　　國　　九十三　　年　　　九　　　月　　　三十　　日
                              臺灣高雄地方法院家事庭
~B法　　　官　賴文姍
右正本證明與原本無異。
如不服本判決，應於送達後廿日內，向本院提出上訴狀。
中　　　華　　　民　　　國　　九十三　　年　　　九　　　月　　　三十　　日
~B法院書記官　黃國忠
